【裁判字號】    98,上易,264
【裁判日期】    990427
【裁判案由】    清償債務
【裁判全文】
臺灣高等法院高雄分院民事判決         98年度上易字第264號
上  訴  人  乙○○
訴訟代理人  張宗隆律師
被上訴人    甲○○
訴訟代理人  陳國瑞律師
上列當事人間請求清償債務事件，上訴人對於民國98年9 月4 日
臺灣高雄地方法院97年度訴字第1917號第一審判決提起上訴，本
院於99年4 月20日言詞辯論終結，判決如下：
    主  文
原判決關於駁回上訴人後開第二項之訴部分，及該部分假執行之
聲請，並訴訟費用之裁判均廢棄。
被上訴人應再給付上訴人新台幣陸拾伍萬元，及其中貳萬元自民
國97年6 月19日起至清償日止，按週年利率百分之十八計算之利
息。
其餘上訴駁回。
第一、二審訴訟費用，由被上訴人負擔。
    事 實 及 理 由
一、上訴人起訴主張：被上訴人先後於民國88年12月18日、同年
    月30日、89年4 月25日，向伊借款各為新台幣（下同）45萬
    元、8 萬元及17萬元，合計70萬元（下稱系爭借款），並約
    定各筆借款利息均按月息1.5%（年息18% ）計算，而由被上
    訴人簽發同額支票交付伊收執。嗣被上訴人僅支付利息至89
    年4 月間，自同年5 月起即未付息，且經催討均未清償借款
    。則自97年2 月16日伊催討被上訴人清償之日起，回溯5 年
    之利息計63萬元。爰依消費借貸之法律關係，請求被上訴人
    給付本息計133 萬元，及加計自97年2 月16日起至清償日止
    ，按年息百分之18計算之遲延利息（於原審請求給付本金70
    萬元，及自89年5 月1 日起至清償日止，按年息百分之18計
    算之利息，嗣為聲明之減縮），並陳明願供擔保聲請准予宣
    告假執行。
二、被上訴人則以：伊有向上訴人借款70萬元，然於89年9 月5
    日已清償本金2 萬元，尚餘本金68萬元，且兩造並未約定須
    給付利息，伊亦未曾給付上訴人利息等語，資為抗辯。
三、原審判決被上訴人應給付上訴人68萬元，及自97年2 月16日
    起至清償日止，按週年利率百分之5 計算之法定遲延利息，
    並為附條件准、免假執行之宣告，而駁回上訴人其餘之訴及
    假執行之聲請。上訴人就原審判決敗訴部分聲明不服，求為
    判決：(一)原審判決不利上訴人部分廢棄，(二)上開廢棄部分，
    被上訴人應再給付上訴人65萬元，及自97年2 月16日起至清
    償日止，按年息百分之18計算之利息；被上訴人則求為判決
    ：上訴駁回。
四、兩造不爭執及爭執事項：
  (一)兩造就下列事項並不爭執，並有支票4 紙、彰化商銀函附支
    票影本、上訴人在台北富邦銀行暨陽信商業銀行之存摺影本
    、匯款單2紙等可稽，堪認為真實：
  1.被上訴人於88年12月18日、同年月30日、89年4 月25日，先
    後向上訴人借款各為45萬元、8 萬元及17萬元，合計70萬元
    ，而簽發同額支票4 紙交付上訴人收執。
  2.上訴人在台北富邦銀行之帳戶，曾於89年1 月4 日、同年2
    月2日由洪幸如各匯入現金6750元。
  3.被上訴人曾交付彰化商銀鹽埕分行89年9 月5 日期、面額2
    萬元之支票予上訴人；該支票於同年8 月19日經上訴人存入
    其在陽信商業銀行之帳戶，並於同年9 月5 日兌現。
  (二)兩造爭執事項為：
  1.兩造就系爭借款是否曾約定利息按每月利率1.5%計算？
  2.被上訴人是否曾清償本金？
  3.上訴人本件所得請求之金額為何？
五、上訴人主張被上訴人向其借貸上開款項，約定借款利息按月
    利率1.5%計算，被上訴人僅繳付利息至89年4 月間，自89年
    5 月起即未付息，且本金尚未清償等語；被上訴人則否認兩
    造間就系爭借款有約定利息，辯稱：是朋友間借款，沒有利
    息等語，另稱：未曾支付利息，89年9 月5 日支付之2 萬元
    是償還本金等語。按當事人主張有利於己之事實者，就其事
    實有舉證之責任，民事訴訟法第277 條定有明文。又原告於
    起訴原因已有相當之證明，而被告於抗辯事實並無確實證明
    方法，僅以空言爭執者，當然認定其抗辯事實之非真正，而
    應為被告不利益之裁判（最高法院18年上字第1679號判例參
    照）。被上訴人否認系爭借款兩造間有利息之約定，自應由
    上訴人就其主張利息按月息1.5%計算之事實，負舉證之責任
    ，及被上訴人就其已清償2 萬元借款之事實，亦應舉證證明
    之。經查：
  (一)被上訴人關於上開借款，業於原審自認本金部分尚未清償，
    並稱願意償還本金等語（原審卷19、26、53至54頁），且與
    其於97年3 月11日回覆上訴人同年2 月13日催告之存證信函
    時，稱：本人仍願將70萬元票款返還等語（士林地院卷14至
    15頁）相符。而按之民事訴訟法第279 條第1 項規定，當事
    人主張之事實，經他造於準備書狀內或言詞辯論時或在受命
    法官、受託法官前自認者，無庸舉證；債務人於審判上所為
    之承認（自認），一經對於債權人表示之後，即生拘束之效
    力，不得隨意撤銷（最高法院18年上字第2512號判例參照）
    ；當事人於審判上所為不利於己之自承（自認），有拘束該
    當事人之效力，法院自應據為認定事實及裁判之基礎（最高
    法院18年上字第2836號判例參照）。是應認上訴人主張被上
    訴人尚欠本金70萬元等語屬實，並應據為裁判之基礎。
  (二)被上訴人嗣後於98年5 月18日具狀否認上訴人就約定利息之
    主張時，固改稱：89年9 月5 日支付之2 萬元票款係償還本
    金之一部分等語，惟未曾撤銷上述關於本金尚未清償事實之
    自認，復未能依民事訴訟法第279 條第3 項之規定，證明其
    自認與事實不符，尚不得推翻上開自認之效力。
  (三)被上訴人曾交付彰化商銀鹽埕分行89年9 月5 日期、面額2
    萬元之支票予上訴人，該支票於同年8 月19日經上訴人存入
    其在陽信商業銀行之帳戶，並於同年9 月5 日兌現，為兩造
    所不爭執。而被上訴人於98年5 月18日之前，迄未爭執該筆
    款項係清償本金之用，甚至數次自認本金70萬元尚未清償，
    且迄未提出證據證明給付當時係基於清償本金之意思，足認
    其嗣後改稱係用以清償本金等語，核無足採；上訴人稱該2
    萬元係供清償利息之用，則堪以採信，並得以據以認定兩造
    間確有給付利息之約定。
  (四)據上訴人提出之台北富邦銀行帳戶往來明細及台北銀行代收
    入傳票顯示（士林地院卷17頁、原審卷46、47頁），上訴人
    帳戶於89年1 月4 日、同年2 月2 日各由洪幸如匯入款6750
    元，洪幸如在該匯款傳票上所留電話號碼為00000000號；原
    審據上訴人陳報之該電話號碼，查出租用人為王美文，裝機
    地址在台北市○○街159 之2 號1 樓，有中華電信股份有限
    公司函可稽（原審卷83頁）；王美文於88年7 月30日至89年
    6 月17日間在上址開設「凱悅珠寶銀樓」，經上訴人提出全
    國商工行政服務入口網查詢資料（本院卷35頁）；原審據上
    訴人陳稱：被上訴人於88年12月18日在台北富邦銀行社子分
    行收受其交付之45萬元現金借款後，隨即將該款匯給某女子
    ；請求調閱該筆匯款資料，藉以查明該女子資料，並聲請其
    作證等語，而為函查，經台北富邦銀行社子分行函覆：被上
    訴人於88年12月18日有匯款39萬元至第一商銀信義分行王美
    文帳戶等語（原審卷65頁）。是綜合上開各情，堪認被上訴
    人借得該筆45萬元現金後，確已轉匯39萬元給王美文，及上
    開2 筆6750元之匯款來源，非全然與王美文無關，再依上訴
    人主張之月利率1.5%、本金45萬元計算，利息適為6750元，
    核與洪幸如上開2 筆匯款相符，亦非全然與本筆45萬元借款
    無關。而王美文固證稱：不認識洪幸如，就該2 筆匯款也沒
    有印象；洪幸如在匯款傳票上所留電話號碼確為我所聲請，
    不知道為何留該電話，可能從我做珠寶飾品生意的名片上知
    悉該電話號碼；忘記被上訴人為何匯該39萬元給我等語（原
    審卷106 至107 頁），惟被上訴人收受上訴人交付之借款後
    ，旋即轉匯給王美文，足認其確因王美文有急需始向上訴人
    借款，且匯款人在匯款資料上書寫電話，乃為供匯款資料有
    誤時連繫更正之用，為通常之經驗，故不可能記載不相干之
    第三人電話，王美文稱不知匯款原因、不認識洪幸如等語，
    益顯係為免除約定利息負擔、迴護被上訴人之詞，不足採信
    。是則，王美文既受被上訴人匯入上開借款，且依洪幸如匯
    款之時間點，洽在該筆借款後之第1 、2 月，匯款金額與上
    訴人主張之本金45萬元、月利率1.5%計算相符，並留王美文
    所營商店電話，王美文復未能說明其本人或洪幸如有對上訴
    人其他匯款之原因，按之經驗法則，並斟酌全辯論意旨，足
    以推論確係為被上訴人該筆45萬元借款之利息所為匯款。至
    於被上訴人僅匯款39萬元，而未將全額45萬元均匯給王美文
    ，乃其2 人內部關係，非得據以否定該2 筆匯款之利息性質
    。
  (五)上訴人就被上訴人應給付約定利息之請求部分主張，被上訴
    人支付利息之款項為89年1 月4 日、同年2 月2 日各匯款
    6750元，及89年9 月5 日以支票付款2 萬元；上開借款中之
    45萬元係被上訴人出面代王美文借用，於借款當時即轉匯給
    王美文，故應與其他借款分開計算利息，然王美文89年3 月
    以後即未再付息，應由借款人被上訴人支付等語，核與上述
    調查結果大致相符。及上訴人主張，被上訴人借用之系爭款
    項，自89年5 月間起均未給付利息等語，並提出利息計算式
    ，自各該筆借款之借款日，計算至89年4 月30日為：450000
    ×1.5%×4 ＋450000×1.5%／30×12＝29700,80000 ×1.5%
    ×4 ＝4800,170000 ×1.5%／30×5 ＝425 ，即應付利息總
    計3 萬4925元（本院卷108 頁），經核該應付利息總金額與
    上訴人主張之實際受支付金額3 萬3500元, 固有不足1425元
    ，然確屬相當，且被上訴人自支付該筆2 萬元款項後，即未
    曾再支付利息或任何款項，原非得因其給付之金額不足，認
    上訴人關於約定利息之主張不實。是應認兩造間就系爭借款
    有約定利息，及上訴人受給付之利息金額與其所主張之月利
    率1.5%相當等事實，已經上訴人舉證證明；被上訴人則未能
    更為證明兩造間無任何利息之約定，或有不同利率之約定，
    或所支付上揭款項有其他付款原因，其空言否認，按之首揭
    說明，即無從為有利被上訴人之判斷。
  (六)次按民法第129 條第1 項規定，消滅時效，因請求、承認、
    起訴而中斷；第207 條第1 項前段規定，利息不得滾入原本
    再生利息。利息除當事人以書面約定因遲付逾一年後，經催
    告而不償還或商業上另有習慣者外，不得滾入原本再生利息
    ，此就民法第207 條之規定觀之甚明，是利息之滾入原本再
    生利息，必須依法為之，如僅憑債權人一方滾利作本，自無
    拘束債務人之效力（最高法院53年台上字第3161號判例參照
    ）。上訴人主張被上訴人自89年5 月1 日起即未再給付利息
    ，經被上訴人為5 年之時效抗辯後，於本院減縮為自97年2
    月16日催告生效日回溯5 年計算，5 年利息總額為63萬元（
    700000×1.5%×12×5 ＝630000），主張被上訴人尚欠本金
    加計利息為133 萬元等語。然查，上訴人於97年2 月13日對
    被上訴人寄發之存證信函，稱：被上訴人陸續借款70萬元；
    …同意讓我換珠寶17萬5 千元，…希望將17萬5 千元的珠寶
    先返還，其他的本金利息共168 萬7 千元可以暫時不追討；
    3 日內如沒有善意回應，一切後果自己負責等語，並未催告
    被上訴人返還本金或利息，甚至已明確表示暫時不追討之意
    ，按之上開規定，尚難認其利息之請求權時效已因該函生中
    斷之效力。嗣上訴人迄97年6 月18日始提起本件訴訟為本金
    、利息之請求，應認其本件利息請求權，於此時始生中斷之
    效力，則其得請求之利息，應自97年6 月18日回溯5 年計算
    ，總額為63萬元（計算式同上），且被上訴人積欠本金70萬
    元，既有利息之約定，並遲未清償，應繼續按約定之月利率
    1.5%（即年利率18% ）給付遲延利息至清償日止。惟兩造就
    原審判決被上訴人應返還上訴人本金68萬元，並加計自97年
    2 月16日起至清償日止，按年息百分之5 計算遲延利息部分
    ，均未聲明不服（本院卷30頁背面），本院自不得再為相反
    之認定。從而，應認被上訴人就上訴人上訴有理由之本金2
    萬元部分，應自97年6 月19日起至清償日止，按年息百分之
    18計付遲延利息。又上訴人就利息部分不得再生利息，即不
    得就上開63萬元利息部分請求再計付遲延利息；其請求就利
    息63萬元部分，自97年2 月16日起再按年利率18% 計付利息
    ，為無理由。
六、綜上，上訴人依消費借貸之法律關係，請求被上訴人給付本
    利計133 萬元，及其中68萬元加計自97年2 月16日起至清償
    日止，按年息百分之5 計算之利息；其中2 萬元加計自97年
    6 月19日起至清償日止，按年息18% 計算之利息，為有理由
    ，應予准許；逾此部分之請求，為無理由，應予駁回。原審
    就上開應准許而超過68萬元本息部分，為上訴人敗訴之判決
    ，及駁回其假執行之聲請，尚有未洽，上訴意旨求予廢棄改
    判，為有理由，爰由本院予以廢棄，改判如主文第2 項所示
    。至於上訴人之請求不應准許部分，原判決為上訴人敗訴之
    判決，並駁回其假執行之聲請，經核於法並無不合，上訴意
    旨求予廢棄改判，為無理由，應駁回其上訴。又本件事證已
    臻明確，兩造其餘攻擊、防禦，核與判決結果不生影響，爰
    不一一論列，附此敘明。
據上論結，本件上訴為一部有理由，一部無理由，依民事訴訟法
第450 條、第449 條第1 項、第79條，判決如主文。
中    華    民    國    99    年    4     月    27    日
                            民事第一庭
                                審判長法官  黃金石
                                法      官  林健彥
                                法      官  謝肅珍
以上正本證明與原本無異。
本件不得上訴。
中    華    民    國    99    年    4     月    27    日
                                書  記  官  馬蕙梅

司法院資訊處製作；財團法人民間司法改革基金會備份。
